臺北高等行政法院判決
　　　　　　　　　　　　　　　　　　 96年度訴字第00240號
　　　　　　　　　　　　　　　.
原　　　告　甲○○
　　　　　　乙○○
　　　　　　丙○○
共　　　同
訴訟代理人　丁○○　律師
　　　　　　黃建霖　律師
被　　　告　財政部臺灣省北區國稅局
代　表　人　陳文宗（局長）
訴訟代理人　戊○○
上列當事人間因遺產稅事件，原告不服財政部中華民國95年11月
16日台財訴字第09500476800號訴願決定，提起行政訴訟。本院
判決如下：
　　主  文
原告之訴駁回。
訴訟費用由原告負擔。
　　事  實
一、事實概要：
    原告之母林冠吟於89年10月16日死亡，原告等於90年3月13
    日申報遺產稅，申報遺產總額新台幣（下同）65,538,864元
    ，死亡前未償債務扣除額12,187,458元，經被告核定遺產總
    額為65,481,598元，死亡前未償債務扣除額為3,714,308 元
    ，遺產淨額47,712,736元，應納稅額14,055,221元。原告就
    死亡前未償債務扣除額不服，申請復查，未獲變更，提起訴
    願，亦遭駁回，遂向本院提起本件行政訴訟。
二、兩造聲明：
　　(一)原告聲明：
      1.訴願決定、復查決定及原處分均撤銷。
      2.訴訟費用由被告負擔。
　　(二)被告聲明：
      1.駁回原告之訴。
      2.訴訟費用由原告負擔。
三、兩造陳述：
　　(一)原告主張：
      1.大安商業銀行出據之房屋貸款合約書，借款850萬元之
        借款人係被繼承人林冠吟，而被繼承人林冠吟於89年10
        月16日死亡之時，仍積欠大安商業銀行本息計
        8,524,422元，此有大安商業銀行信託部90年9月4日90
        年安信字第90030號函可證。因此，依據遺產暨贈與稅
        法第17條第1項第9款及改制前行政法院60年判字第76號
        判例意旨，被繼承人之遺產總額，即應將上揭貸款債務
        悉數扣除，免徵遺產稅。
      2.本件遺產稅事件，係經被告認為被繼承人於向大安商業
        銀行借款後，不到1個月之時間，即身亡之結果，應有
        疑問，所以，基此認定，推認應非被繼承人之生前債務
        ，但被繼承人是因車禍突然死亡，死前毫無任何跡象，
        並非是遺產稅之規劃行為，尤其是向大安商業銀行所借
        款項之利息，根本尚未給付，就發生死亡之結果，也是
        因此一事實，致生原告主張該筆債務應屬被繼承人所有
        ，更加困難，但是，借款人既是被繼承人，大安商業銀
        行催討之對象，即是被繼承人，而絕非是被繼承人以外
        之人，依應即可認定系爭債務，是被繼承人所有，應無
        疑問，此種情形，就是改制前行政法院60年判字第76號
        判例意旨所指，縱未附有提示債務發生原因及用途證明
        之條件，僅要能證明被繼承人死亡前有未償之債務，即
        應在遺產總額內予以扣除，否則，大安商業銀行借款時
        ，對借款人即被繼承人之對保行為，豈不毫無義意。
      3.被繼承人林冠吟以主債務人身分向大安商業銀行借款
        850萬元，因此，依借貸契約關係，即是僅由被繼承人
        林冠吟在未償還此筆借款債務前，仍是此筆借款之債務
        人，被繼承人林冠吟向大安商業銀行借得850萬元後，
        雖代償林賜玉於新光人壽股份有限公司（下稱新光人壽
        ）之借款5,714,892元，然此種代償行為是被繼承人將
        借得之款項，以清償訴外人林賜玉之債務方式，用以清
        償積欠訴外人林賜玉之欠款，十分符合商業常習，且如
        此代償之結果，訴外人林賜玉對新光人壽公司債務清償
        之同時，被繼承人林冠吟對林賜玉之債務，也在此代償
        之數額內清償；但是，被繼承人林冠吟仍對貸款人大安
        商業銀行有此筆數額之債務，而未消失。因此，被告以
        被繼承人林冠吟所貸得款項而清償林賜玉之債務，認定
        是林賜玉自己清償自己債務云云，應有錯誤，蓋倘系爭
        借款是訴外人林賜玉之借款，又為何輾轉透過被繼承人
        向銀行借款，且放任系爭借款不動產有市價1200萬元之
        價值（此一金額按日後出售之價額，即可得知），而僅
        低額借款850萬元，還由被繼承人為借款人，足證，被
        繼承人係為清償訴外人林賜玉之欠款，而以自行負擔銀
        行借款之利息為代價，此有與大安商業銀行之房屋代款
        合約書第6條第3項所載「本借款…乙方（即被繼承人）
        委託甲方（即大安商業銀行）就乙方開立於甲方忠孝分
        行活儲存款第000000000000號帳戶存款自動扣款繳納，
        並以本約為授權證明。」，作為清償之計劃，如此行為
        ，既合常情，又屬合理，被告率爾不認，不無違法。
      4.訴外人林賜玉雖然是提供被繼承人林冠吟向大安商業銀
        行貸款，提供擔保品抵押人，但大安商業銀行確是將被
        繼承人林冠吟所貸得款項匯入被繼承人林冠吟所有於大
        安商業銀行忠孝分行活儲存款第000000000000號帳戶，
        此有大安商業銀行出據之房屋貸款合約書第4條及大安
        商業銀行信託部90年9月4日90年安信字第90030號函可
        證，完全符合銀行貸款之作業程序，且貸款之所有權，
        亦是以匯款入被繼承人林冠吟之帳戶內，認定屬林冠吟
        所有；至於91年8月5日由訴外人羅美卿匯款至被繼承人
        林冠吟台新國際商業銀行忠孝分行00000000000000 帳
        號乙節，除了此筆債務清償行為是於被繼承人林冠吟89
        年10月16日死亡之後，應不影響仍屬被繼承人林冠吟生
        前債務之事實外，因該借款利息應由原告等人負責繳納
        ，惟因恐無法按期續繳貸款本息，而致訴外人提供之擔
        保不動產遭追償之不利益，遂商請訴外人林賜玉負責代
        為繳納本息，然訴外人林賜玉因無工作，故無能力負擔
        每月大額之貸款本息，且擔心原告等人屆時不繳本息，
        而影響伊之債信及財產，故訴外人林賜玉遂將系爭抵押
        不動產售出，訴外人林賜玉找得之買方即是羅美卿，而
        買方羅美卿出資購得系爭不動產時，依不動產買賣契約
        書第4條價款給付方法之第4期款，即是償付系爭不動產
        經由被繼承人林冠吟所貸款項，並依交款備忘錄所載，
        確實償付「台新銀行忠孝東路分行NT$8,258,160」（按
        大安商業銀行更名為台新銀行），因此，此種交易方式
        ，即是依一般買賣不動產之常習，買受人一定將系爭不
        動產上原有之抵押貸款債務清償，以免承買到仍有抵押
        權之不動產，所以，當訴外人羅美卿清償系爭不產動上
        之抵押貸款時，即是清償了被繼承人林冠吟生前之大安
        商業銀行債務，也是給付訴外人林賜玉銷售系爭不動產
        之款項；在此情形下，原告等人仍積欠訴外人林賜玉上
        述之數額，因此，並非如同被告所述，該借款資金皆流
        向訴外人林賜玉云云。然而，不論前揭論述如何之債務
        債務關係，被繼承人林冠吟死亡時對大安商業銀行之未
        償債務，應為不爭之事實。
      5.另原告為證明被上訴人與訴外人林賜玉間之借貸關係為
        真正，且證明訴外人林賜玉於本事件復查階段，曾提出
        借款850萬元予被繼承人及原告甲○○所出具被繼承人
        確實尚積欠訴外人林賜玉款項之聲明書等事實之真實，
        特聲請調查證據，聲請傳訊證人林賜玉到庭作證，以明
        真象，鈞院應予傳訊，實符法律。特予陳明云云。
      6.提出大安商業銀行出據之房屋貸款合約書、大安商業銀
        行信託部90年9月4日90年安信字第90030號函及不動產
        買賣契約書等件影本為證。
　　(二)被告主張：
      1.查在稅捐爭議事件，有關扣除額或減項支出，因屬稅捐
        債權減縮或消滅之要件事實，應由納稅義務人負擔舉證
        責任。是原告應對其所列報之未償債務為真正一節，負
        擔客觀證明責任。按遺產及贈與稅法第17條第1項第9款
        所稱之未償債務，除須符合死亡時債務業已發生外，尚
        需以繼承事實發生時，被繼承人之債務可得確定要由其
        遺產負責清償之狀態，始得稱之並自遺產總額中扣除。
        經查系爭借款8,500,000元截至被繼承人死亡時本息合
        計8,524,422元（原告遺產稅申報書及被告復查決定誤
        值為8,483,039元），係由林賜玉（被繼承人之堂姐）
        提供原為其所有坐落臺北市○○區○○段五小段7之6地
        號（土地持分10000分之101）及臺北市○○○路○段160
        巷15號6樓房屋擔保，設定抵押權予大安銀行，有上開
        擔保物之他項權利證明書及抵押權登記設定申請書附原
        處分卷第3頁及第268頁至第276頁可參。次查，系爭借
        款8,500,000元於89年9月30日貸放核撥後資金流向如下
        ：
        (1)當日匯款5,714,892元至合作金庫城東分行第
          0000000000000帳號，戶名：新光人壽，代償林賜玉
          向新光人壽之借款，此有被繼承人出具之大安銀行撥
          款暨委託代償貸款授權書（參原處分卷第11頁）、原
          告甲○○90年5月8日聲明書（參原處分卷第49頁）及
          新光人壽92年10月23日（92）新壽放審字第0089 號
          復函暨客戶往來交易明細表（參原處分卷第193頁至
          201頁）可憑。
        (2)餘額2,785,108元扣除70元手續費後，當日撥入被繼
          承人於大安銀行忠孝分行活期儲蓄存款000000000000
          帳戶，同日轉提5,000元，復於89年10月3日轉提
          2,780,000元予林賜玉，林賜玉旋即併現金220,000
          元合計3,000,000元電匯予第三人郭義，亦有被繼承
          人大安銀行活期儲蓄存款存摺影本（參原處分卷第18
          頁至第19頁）及台新國際商業銀行95年9月27日台新
          作集字第9513253號復函暨收入傳票、匯出匯款用紙
          （代收入傳票）影本附本院卷第111頁可參。再查，
          林賜玉於91年8月1日將上開擔保物出售予第三人羅美
          卿，買賣總價款12,500,000元，有該不動產買賣契約
          書（原處分卷第253頁至255頁）可參，羅美卿於91年
          8月5日匯款8,258,160元至被繼承人於台新國際商業
          銀行忠孝分行00000000000000帳號代償上開借款，用
          以抵付購屋尾款，同時塗銷上開擔保物之抵押權設定
          （本院卷第57頁可參），亦為原告所不爭執。是依系
          爭借款之資金流向以觀，林賜玉顯係系爭借款之實質
          借款人，且系爭借款已由第三人羅美卿匯款予以清償
          ，並非由原告清償，被告否准認列未償債務，依遺產
          及贈與稅法第1條第1項及第17條第1項第9款規定，洵
          無違誤。
      2.原告主張被繼承人先前向林賜玉借款8,500,000元，故
        情商林賜玉提供上開擔保物，向大安銀行借款，以清償
        被繼承人於85年2月6日至88年9月16日間陸續向林賜玉
        借款之債務，並提示林賜玉之存摺影本為憑，其主張被
        繼承人先前向林賜玉借款之明細如下：
        (1)林賜玉於85年2月6日、85年4月1日、85年6月6日、86
          年1月30日及88年6月25日分別自華泰商業銀行第
          31377-6帳戶提領現金2,500,000元、1,000,000元、
          500,000元、800,000元及2, 000,000元（參原處分卷
          第36頁至第39頁）。
        (2)林賜玉於88年9月16日自世華聯合商業銀行活期儲蓄
          存款第00000000000帳戶提領現金1,000,000元（參原
          處分卷第40頁至第41頁）。
        (3)林賜玉於85年7月4日及86年4月24日自世華聯合商業
          銀行活期存款第00000000000帳戶提領現金330,000元
          及400,000元（參原處分卷第42頁至第44頁）。
        依原告所提林賜玉之銀行存摺影本所載，上開8 筆支出
        合計8,530,000 元（原告主張89年9 月30日已還30,000
        元），皆以現金提領，僅能證明林賜玉有提領現金之事
        實，惟因用途不明，且查無存入被繼承人帳戶之紀錄，
        參改制前行政法院36年度判字第16號判例意旨，尚難僅
        憑原告所提示林賜玉之存摺影本，即認其主張林賜玉借
        款予被繼承人之事實為真實，原告所訴核無足採。
      3.按司法院大法官議決釋字第420號解釋，涉及租稅事項
        之法律，仍應考量經濟上之意義及實質課稅之公平原則
        。原告雖主張被繼承人死亡時系爭借款尚未清償乙節，
        惟查系爭借款資金流向皆流向林賜玉，此為原告所不爭
        ，且該未償之債務既非由原告清償，被繼承人之財產未
        因此減少，依上揭司法院解釋意旨，原處分否准認列系
        爭未償債務並無不合，訴願決定遞以維持亦無違誤，請
        予維持等語。
　　理  由
一、原告起訴時，其代表人為凌忠嫄，嗣已變更為陳文宗，並由
    陳文宗聲明承受訴訟，有其提出之承受訴訟狀及行政院令影
    本附卷可稽，核無不合，應予准許，合先敘明。
二、按「凡經常居住中華民國境內之中華民國國民死亡時遺有財
    產者，應就其中華民國境內境外全部遺產，依本法規定課徵
    遺產稅。」；「左列各款，應自遺產總額中扣除，免徵遺產
    稅：九、被繼承人死亡前，未償之債務，具有確實證明者。
    」，遺產及贈與稅法第1 條第1 項及第17條第1 項第9 款各
    定有明文。
三、前揭事實概要所載各情，為兩造所不爭，且有上開各該函文
    、原處分、復查決定書及訴願決定書等件影本附原處分卷及
    訴願機關卷可稽。依前述兩造主張之意旨，本件兩造間之爭
    點厥為：
    (一)系爭850萬元借款是否為原告等被繼承人之生前未償債務
      ？
    (二)被告否准認列系爭850萬元未償債務，核定本件遺產總額為
      65,481,598元，死亡前未償債務扣除額為3,714,308元，
      遺產淨額47,712,736元，應納稅額14,055,221元，有無違
      誤？
四、系爭850萬元借款是否為原告等被繼承人之生前未償債務？
    (一)按涉及租稅事項之法律，其解釋應本於租稅法律主義之精
      神，依各該法律之立法目的，衡酌經濟上之意義及實質課
      稅之公平原則為之，司法院大法官釋字第420 號著有解釋
      。又遺產及贈與稅法第17條第1 項第9 款所稱之「未償債
      務」，除須符合死亡時債務業已發生外，解釋上須以繼承
      事實發生時，被繼承人之債務可得確定要由其遺產負責清
      償，始屬未償債務，得自遺產總額中扣除。且稅捐爭議事
      件，有關扣除額或減項支出，因屬稅捐債權減縮或消滅之
      要件事實，應由納稅義務人負擔舉證責任，是以原告對於
      所列報未償債務之真正，應負舉證之責任。
    (二)經查，系爭借款8,500,000 元截至被繼承人死亡時本息合
      計8,524,422 元（原告遺產稅申報書及被告復查決定誤值
      為8,483,039 元），係由林賜玉（被繼承人之堂姐）提供
      原為其所有坐落臺北市○○區○○段五小段7 之6 地號（
      土地持分10000 分之101 ）及臺北市○○○路○ 段160 巷
      15號6 樓房屋作為擔保，設定抵押權予大安銀行等情，有
      上開擔保物之他項權利證明書及抵押權登記設定申請書等
      件影本附原處分卷（第3 頁及第268 至276 頁）可稽。而
      系爭借款8,500,000 元，於89年9 月30日貸放核撥後，其
      資金流向如下：
      1.當日匯款5,714,892元至合作金庫城東分行第
        0000000000000帳號，戶名：新光人壽，代償林賜玉向
        新光人壽之借款等情，有被繼承人出具之大安銀行撥款
        暨委託代償貸款授權書、原告甲○○90年5 月8 日聲明
        書及新光人壽92年10月23日（92）新壽放審字第0089號
        復函暨客戶往來交易明細表等件影本附原處分卷（第11
        頁、49頁、193 頁至201 頁）可稽。
      2.餘額2,785,108元扣除70元手續費後，當日撥入被繼承
        人於大安銀行忠孝分行活期儲蓄存款000000000000 帳
        戶，同日轉提5,000元，復於89年10月3日轉提
        2,780,000元予林賜玉，林賜玉旋即併現金220,000元合
        計3,000,000元電匯予第三人郭義，亦有被繼承人大安
        銀行活期儲蓄存款存摺等件影本附原處分卷（第18至19
        頁）可稽及台新國際商業銀行95年9 月27日台新作集字
        第9513253 號復函暨收入傳票、匯出匯款用紙（代收入
        傳票）等件影本附本院卷（第111至114頁）可證。
      3.嗣林賜玉於91年8 月1 日將上開擔保物出售予第三人羅
        美卿，買賣總價款12,500,000元等情，有該不動產買賣
        契約書等件影本附原處分卷（第253 至255 頁）可稽。
        而羅美卿於91年8 月5 日匯款8,258,160 元至被繼承人
        於台新國際商業銀行忠孝分行00000000000000帳號代償
        上開借款，用以抵付購屋尾款，同時塗銷上開擔保物之
        抵押權設定等情，亦為原告所不爭執，且有臺灣銀行匯
        款單據影本附本院卷（第57頁）可稽。
    (三)是依系爭借款之資金流向及還款之資金來源以觀，林賜玉
      顯係系爭借款之實際借款人，即系爭借款所得資金，係流
      向林賜玉，且系爭借款之返還，係由林賜玉出售系爭借款
      之擔保物，而由買受該擔保物之第三人羅美卿匯款予以清
      償，亦非由出名借款人林冠吟之遺產或由其繼承人即原告
      等清償，被告否准認列系爭借款為被繼承人林冠吟死亡前
      之未償債務，依遺產及贈與稅法第1 條第1 項及第17條第
      1 項第9 款之規定，核無違誤。
    (四)原告雖主張被繼承人先前向林賜玉借款8,500,000 元，故
      情商林賜玉提供上開擔保物，向大安銀行借款，以清償被
      繼承人於85年2 月6 日至88年9 月16日間陸續向林賜玉借
      款之債務云云，並提示林賜玉之存摺影本附原處分卷（第
      36至39頁、40至41頁、42至44頁）為證。依原告主張被繼
      承人先前向林賜玉借款之明細如下：
      1.林賜玉於85年2月6日、85年4月1日、85年6月6日、86年
        1月30日及88年6月25日分別自華泰商業銀行第31377-6
        帳戶提領現金2,500,000元、1,000,000元、500,000元
        、800,000元及2,000,000元。
      2.林賜玉於88年9月16日自世華聯合商業銀行活期儲蓄存
        款第00000000000帳戶提領現金1,000,000元。
      3.林賜玉於85年7月4日及86年4月24日自世華聯合商業銀
        行活期存款第00000000000帳戶提領現金330,000元及
        400,000元。
      惟查，依原告所提林賜玉之銀行存摺影本所載，上開8筆支
      出合計8,530,000 元（原告主張89年9 月30日已還30,000
      元），皆以現金提領，僅能證明林賜玉有提領現金之事實
      ，惟因用途不明，且查無存入被繼承人帳戶之紀錄，尚難
      僅憑原告所提示林賜玉之存摺影本，即認其主張林賜玉借
      款予被繼承人之事實為真實。原告上開主張，核不足採。
五、被告否准認列系爭850萬元未償債務，核定本件遺產總額為
    65,481,598元，死亡前未償債務扣除額為3,714,308元，遺
    產淨額47,712,736元，應納稅額14,055,221元，有無違誤？
    原告雖主張被繼承人死亡時系爭借款尚未清償，系爭借款應
    屬被繼承人死亡前之未償債務云云。惟查，系爭借款之資金
    係流向林賜玉，且原告所稱該未償債務，亦非由被繼承人之
    遺產或由其繼承人即原告等清償，已如前述。被告以本件被
    繼承人之財產並未因此減少，衡酌經濟上之意義及實質課稅
    之公平原則，否准認列系爭未償債務，並據以核定遺產總額
    為65,481,598元，死亡前未償債務扣除額為3,714,308 元，
    遺產淨額47,712,736元，應納稅額14,055,221元，依據前揭
    規定及說明，並無違誤。
六、本件事證已明，原告復聲請傳訊證人林賜玉為證，核無必要
    ，併此敘明。
七、從而，本件被告否准認列系爭850 萬元未償債務，核定遺產
    總額為65,481,598元，死亡前未償債務扣除額為3,714,308
    元，遺產淨額47,712,736元，應納稅額14,055,221元，於法
    並無違誤。復查及訴願決定遞予維持，亦無不合。原告徒執
    前詞，訴請撤銷，為無理由，應予駁回。
據上論結，本件原告之訴為無理由，依行政訴訟法第98條第1項
前段、第104條，民事訴訟法第85條第1項前段，判決如主文。
中　　華　　民　　國　　96　　年　  11　　月　　8　　 日
                       第五庭審判長法  官　張瓊文
                                   法  官  胡方新
                                   法  官  蕭忠仁
上為正本係照原本作成。
如不服本判決，應於送達後20日內，向本院提出上訴狀並表明上
訴理由，如於本判決宣示後送達前提起上訴者，應於判決送達後
20日內補提上訴理由書（須按他造人數附繕本）。
中　　華　　民　　國　　96　　年　  11　　月　　8　　 日
                                   書記官  蕭純純
